【裁判字號】    90,上易,1583
【裁判日期】    900906
【裁判案由】    傷害
【裁判全文】
臺灣高等法院臺中分院刑事判決                  九十年度上易字第一五八三號
    上  訴  人  臺灣臺中地方法院檢察署檢察官
    被      告  丙○○
右上訴人因被告家庭暴力之傷害案件，不服臺灣臺中地方法院九十年度易字第五六六
號中華民國九十年六月五日第一審判決（起訴案號：臺灣臺中地方法院檢察署八十九
年度偵字第一九三○一號、移送併案審理案號：九十年度偵字第七九七二號），提起
上訴，本院判決如左：
      主  文
上訴駁回。
    理  由
一、原審法院檢察署檢察官公訴意旨略以：被告丙○○係乙○○之父親，二人間具有
    家庭暴力防治法第三條第二款（起訴書漏載『二』）所定之家庭成員關係，於民
    國（下同）八十九年十月七日在臺中縣太平市○○路路邊，因不滿乙○○久未返
    家，竟基於傷害之故意，出手毆打乙○○，致使乙○○左眼眼皮瘀血、右眼眼皮
    瘀血、上下唇瘀傷、腹部挫傷、頭皮血腫，因認被告涉犯刑法第二百七十七條第
    一項傷害罪，屬家庭暴力防治法第二條第二項之家庭暴力罪等情。
二、按犯罪事實應依證據認定之，無證據不得推定其犯罪事實，又不能證明被告犯罪
    者，應諭知無罪之判決，刑事訴訟法第一百五十四條、第三百零一條第一項分別
    定有明文。又告訴人之告訴，係以使被告受刑事處罰為目的，是其陳述是否與事
    實相符，仍應調查其他證據，如其指訴之詞，尚有瑕疵，則在此瑕疵未能究明以
    前，遽採為有罪判決之根據，仍難謂為適法，最高法院著有七十三年度台上字第
    二二八一號判決足資參照。
三、公訴人認被告丙○○涉犯刑法第二百七十七條第一項之傷害犯行，無非係以告訴
    人乙○○之指訴、受傷之診斷證明書，及被告辯稱毆打二個耳光絕對不可能導致
    告訴人受有如此多處傷害，且逾越管教必要程度等節為其主要論據。訊據被告丙
    ○○固坦承係告訴人乙○○之父親，以及有出手打乙○○耳光二下之事實，惟堅
    決否認有何傷害之犯行，辯稱：案發當日乃因告訴人久未返家，而返家後，由二
    女兒蔡知庭以電話告知，伊告訴蔡知庭要求告訴人切勿離家，但告訴人仍然堅持
    離家，伊返家後知悉上情，外出尋找告訴人，才在大興路路邊遇到告訴人，並央
    求告訴人返家，但告訴人不聽，公然辱罵伊「不要臉」，伊憤而才當場朝告訴人
    臉部毆打二個耳光，並非毆打致受如診斷書所載傷勢等情。
四、經查，告訴人乙○○雖指稱遭丙○○毆打，並提出診斷證明書為證，惟查：
１、告訴人乙○○於八十九年十月十二日按鈴申告後接受檢察官訊問時指稱：「（問
    ：事情經過？）他（指被告丙○○）長期打我，最近一次是前幾天，在『家裡』
    打我（庭呈診斷證明書影本）」、「（問：如何打你？）用不明的東西打我，我
    看不清楚是什麼東西」、「驗傷單之傷勢就是前幾天打的」等語，且於九十年一
    月十六日偵查中指稱：「（問：你按鈴申告是否即八十九年十月七日這一次？）
    八十七年十月七日也有，之前也打我」、「（問：你父親何故打妳？）因我常常
    在家被打，會怕所以才出去」等語（詳見臺灣臺中地方法院檢察署八十九年度偵
    字第一九○三號卷第四十四頁背面及第四十五頁），是依告訴人乙○○上開指稱
    觀之，告訴人乙○○應係於八十九年十月十二日按鈴申告前幾天在家裡遭丙○○
    以不明的東西毆打，致造成乙○○左眼眼皮瘀血、右眼眼皮瘀血、上下唇瘀傷、
    腹部挫傷、頭皮血腫等傷害，惟本件起訴書係載稱乙○○在「臺中縣太平市○○
    路路邊」遭丙○○「出手」毆打，致使乙○○左眼眼皮瘀血、右眼眼皮瘀血、上
    下唇瘀傷、腹部挫傷、頭皮血腫等傷害，起訴書與告訴人乙○○指述其遭被告毆
    打之地點及遭毆打的方式完全不符，且告訴人更指述被告於八十九年十月七日有
    打伊，之前也有打伊，惟依被告丙○○辯稱八十九年十月七日僅有打乙○○耳光
    兩下，自無從僅依告訴人乙○○於八十九年十月十二日按鈴申告後接受檢察官訊
    問時指述之與起訴書不符之情節，認定乙○○所受之上開左眼眼皮瘀血、右眼眼
    皮瘀血、上下唇瘀傷、腹部挫傷、頭皮血腫等傷害，係於八十九年十月七日在臺
    中縣太平市○○路路邊，遭丙○○毆打所致，合先敘明。
２、又告訴人乙○○雖於八十九年十一月二十二日具狀告訴丙○○、林鳳梅、蔡議萱
    之告訴狀指稱：「八十九年十月七日晚上十時，告訴人與吳曉莉在告訴人房間做
    衣服，被告林鳳梅、蔡議萱二人從外面回來，直接進入告訴人房間，被告林鳳梅
    手上拿一條紅棉線，聲明要為告訴人量身，林鳳梅、蔡議萱二人表情詭異，不回
    答原因，堅持告訴人一定要讓被告林鳳梅量身，此時告訴人及吳曉莉對這狀況非
    常害怕，吳曉莉要求告訴人載她回家，但被告蔡議萱抓住告訴人，不讓告訴人出
    去，強制要告訴人量身，並告知吳曉莉叫她自己回家，告訴人基於吳曉莉是女孩
    子又已晚，怕吳曉莉遭危難，堅持要載吳曉莉回家，此時林鳳梅、蔡議萱二人表
    情變得非常兇惡。林鳳梅抓住告訴人雙手，蔡議萱用雙手使盡全力捏告訴人脖子
    ，並大聲說妳不量身『讓妳死』，直到蔡佩珊、蔡知庭、吳曉莉哀求被告（指蔡
    議萱）鬆手，告訴人才免死於非命，當告訴人載吳曉莉回家時，吳要求告訴人睡
    她家，回去危險，但告訴人怕被告會來找麻煩，因而拒絕，告訴人正準備回家時
    ，被告丙○○、林鳳梅、蔡知庭三人已開車來到，丙○○氣沖沖對告訴人拳打腳
    踢，並拿『預藏』不明兇器往告訴人後腦、眼睛猛敲，口喊『乎你死』，致使告
    訴人全身瘀血、挫傷、血腫不支倒地（詳附診斷書），現場圍了很多人出面制止
    ，被告丙○○對一個小女孩手段不要那麼殘暴，被告隨即打電話給他的朋友，並
    命令林鳳梅、蔡知庭將告訴人牢牢抓住，他自己開車去載人，此時吳曉莉淚流滿
    面拉告訴人快躲到她家保命，奈何吳媽媽深怕惹禍上身，將吳曉莉一旁勸止，只
    一會兒被告丙○○就帶回十幾個兇神惡煞，隨即共同圍毆告訴人，有人出面阻止
    ，被告林鳳梅、丙○○當眾誹謗告訴人吸毒品，‧‧‧叫警察把告訴人抓回去驗
    尿，警察回答人都已經被你們打到不成人形，又沒毒品、又沒看見她吸毒品沒辦
    法抓‧‧‧告訴人遭受被告找來的打手（大炳）狠狠地往告訴人性器官、腹部各
    踹一腳，使告訴人不支倒地‧‧‧」等語，且告訴人乙○○另於九十年三月一日
    原審調查時指稱：「當天是用紅棉線要量我身體，我三妹妹抓住我讓我媽媽量，
    當時我同學吳曉莉要回家，當時我是被我媽媽和三妹妹抓到我，我是靠吳曉莉的
    幫忙才走出去，之後我就陪吳曉莉回家，我陪吳曉莉回家後，我往回走，那時吳
    曉莉因忘了拿東西所以又走回來，就在大興路遇到我父親，那時我母親及我第二
    位妹妹也在場，他們抓住我以便讓我父親打我，那時我父親應該是有用東西打我
    ，他先抓我頭髮再用不知名之東西對我手腳打踢，我父親之後有用行動電話找朋
    友來，不久父親的就把我架起來，還亂摸我的胸部，吳曉莉及她媽媽也在對面馬
    路都有看到」等語（詳見原審臺灣臺中地方法院九十年度易字第五六六號第二十
    三號卷第二十三頁），核上開告訴人指稱遭丙○○毆打之情節一為「丙○○氣沖
    沖對告訴人拳打腳踢，並拿『預藏』不明兇器往告訴人後腦、眼睛猛敲，口喊『
    乎你死』，致使告訴人全身瘀血、挫傷、血腫不支倒地」，一為「就在大興路遇
    到我父親，那時我母親及我第二位妹妹也在場，他們抓住我以便讓我父親打我，
    那時我父親應該是有用東西打我，他先抓我頭髮再用不知名之東西對我手腳打踢
    」，告訴人於告訴狀係指稱父親以不明東西往告訴人後腦、眼睛猛敲，於原審調
    查時告訴人則稱「先抓我頭髮再用不知名之東西對我手腳打踢」，前後所指不一
    ，尚難遽予採信。況告訴人上開所指毆打伊之人包括「林鳳梅抓住告訴人雙手，
    蔡議萱用雙手使盡全力捏告訴人脖子」、「十幾個兇神惡煞，隨即共同圍毆告訴
    人」、「打手（大炳）狠狠地往告訴人性器官、腹部各踹一腳，使告訴人不支倒
    地」，另參諸於八十九年十月七日在臺中縣太平市○○路路邊，乙○○遭丙○○
    打耳光現場之證人即告訴人乙○○之母（被告丙○○之配偶）林鳳梅、大妹（被
    告丙○○二女兒）蔡知庭於原審審理一致證稱：當日在路邊因為告訴人當場辱罵
    被告，被告生氣才打告訴人二個耳光，並未看到被告有再毆打告訴人其他身體部
    位等情（詳見原審臺灣臺中地方法院九十年度易字第五六六號第二十三號卷第七
    十三頁、第八十八頁背面）；證人即接獲報案前往現場處理之坪林派出所警員洪
    瑋隆亦於原審調查時具結證稱：接獲報案當日以為是打架，受理後前往查看，發
    現是告訴人父母要帶告訴人回去，去時看到告訴人坐在地上，未看到告訴人有外
    傷，告訴人也未說被打到不能站起來，在場親戚及妹妹都勸她回家，可是她不回
    去，是被告自己報案，因為告訴人先前有行方不明之紀錄等語（詳見原審臺灣臺
    中地方法院九十年度易字第五六六號第二十三號卷第七十三頁背面、第七十四頁
    ）、證人即告訴人友人吳曉莉經原審拘提到案後亦證稱：案發當日告訴人載伊返
    家，因為告訴人有半年多沒回家，要伊陪她回去，回她家，就在她房間內講話，
    後來她與妹妹吵架，她媽媽、爸爸隨後也返家，媽媽要拿紅綿線量她身體，告訴
    人反抗，不讓媽媽量，有些爭吵，但未有人動手，伊在旁邊要拉走告訴人，後來
    告訴人去伊住處，告訴人父母也接著一起來，在便利商店前被告及告訴人母親要
    拉告訴人回家，但告訴人不肯回家，一直反抗，當時伊就在告訴人旁邊，並未看
    到任何人毆打告訴人，也沒看到她有任何傷勢，告訴人當時也知道伊在場，但她
    並未向伊求救等語（詳見原審臺灣臺中地方法院九十年度易字第五六六號第二十
    三號卷第八十七頁、第八十八頁）；證人即吳曉莉母親林秀美具結證陳：當時伊
    只是要叫吳曉莉回家，並未看見被告毆打告訴人等語（詳見原審臺灣臺中地方法
    院九十年度易字第五六六號第二十三號卷第一一六頁），證人林鳳梅、蔡知庭、
    洪瑋隆、吳曉莉及林秀美之證詞，均一致證稱告訴人於案發地點不願隨同被告及
    母親返家，因而發生爭吵，告訴人辱罵被告，才經被告以手摑耳光二下等節，均
    未提及被告除毆打告訴人耳光外，是否另外毆打其他身體部位之情，且未見有何
    傷勢，從而告訴人指稱：「警察回答人都已經被你們打到不成人形」等語，即非
    可採且起訴書所載之八十九年十月七日在臺中縣太平市○○路路邊，遭丙○○打
    耳光後，乙○○顯未受傷至明，自無從認定告訴人乙○○所檢具之診斷證明係八
    十九年十月七日在臺中縣太平市○○路路邊遭丙○○毆打所致。至告訴人上開所
    指毆打伊之人包括「林鳳梅抓住告訴人雙手，蔡議萱用雙手使盡全力捏告訴人脖
    子」、「十幾個兇神惡煞，隨即共同圍毆告訴人」、「打手（大炳）狠狠地往告
    訴人性器官、腹部各踹一腳，使告訴人不支倒地」除林鳳梅、蔡議萱部分經臺灣
    臺中地方法院檢察署檢察官於九十年五月十四日以九十年度偵七九七二號為不起
    訴處分外，有不訴處分書一份在卷可稽，其餘並未經檢察官偵查起訴，本院自無
    從併予審理，附予敘明。
３、再觀告訴人乙○○提出八十九年十月十二日由澄清醫院所出具之診斷證明書，其
    上記載「病名：(一)左眼眼皮瘀血、(二)右眼眼皮瘀血、(三)上下唇瘀傷、(四)腹部挫傷
    及(五)頭皮血腫。病人於八十九年十月八日來本院急診就診」，經原審函詢有關告
    訴人就診情況，該院覆稱：「病患乙○○於八十九年十月八日十六時五分來本院
    急診就診。病人自訴因被打而受傷，確切受傷時間不知。當日予以Ｘ光檢查及局
    部藥物敷用。病人於八十九年十月十二日來本院門診開具診斷書。」等情，有該
    院九十年三月十五日澄敬字第一九六號函附病歷表數紙在卷可按，惟本件起訴書
    所載之案發當時告訴人僅遭被告毆打耳光二下，已如前述，衡情自無可能受有腹
    部挫傷、頭皮血腫等嚴重傷勢。況依告訴人乙○○於八十九年十月十二日按鈴申
    告後接受檢察官訊問時指稱：「他（指被告丙○○）長期打我，最近一次是前幾
    天，在『家裡』打我（庭呈診斷證明書影本）‧‧‧用不明的東西打我，我看不
    清楚是什麼東西‧‧‧驗傷單之傷勢就是前幾打的」等語以觀，本件告訴人乙○
    ○之傷勢顯非於八十九年十月七日，在臺中縣太平市○○路路邊，遭丙○○毆打
    所致。
４、綜上所述，告訴人乙○○所舉證人吳曉莉、林秀美均無法證明其遭被告丙○○於
    八十九年十月七日，在臺中縣太平市○○路路邊毆傷之事實，所檢具之診斷證明
    書亦與在場證人林鳳梅、蔡知庭、洪瑋隆見聞被告毆打耳光之行為不符。原審認
    無其他積極證據足以證明被告丙○○被訴傷害犯行，而為被告丙○○無罪之諭知
    且說明告訴人所指被告長期毆打伊致伊受傷一節，因本件起訴所載之傷害事實未
    能證明，原審即無從加以認定。又一併指明公訴人就告訴人另案告訴被告傷害之
    犯行移送併辦（臺灣臺中地方法院檢察署九十年度偵字第七九七二號案），因屬
    同一事實，原審自得一併審理，而為實體上判決，經核均無違誤，應予維持。
五、原審法院檢察署檢察官據告訴人乙○○請求上訴意旨略以：本件經告訴人指證歷
    歷，且提出驗傷診斷書證明被告確有本件犯行，原審判決被告無罪顯有不當，又
    證人林鳳梅、蔡知庭於告訴人遭被告毆打時，並未在場，且分別為被告之妻、女
    其證詞顯為曲意迴護被告。另告訴人於翌日始前往醫院驗傷，告訴人已翌日陳明
    係遭被告等家人留置在家之故，且其驗傷時間與案發時間僅隔一日，按一般被害
    人於受傷後，常並未立即思考或決定採取告訴等司法途逕，故衡諸社會常情，告
    訴人於遭毆後翌日驗傷，並無不合理之處，再者八十九年十二月二十日日告訴人
    遭割傷手部一事，與本案烔然不同之行為，豈能與本案是否能形成心證混為一談
    ？且原審以被告為告訴人之父，即不能委由友人傷害告訴人，不論該部分實情如
    何，其論斷顯出於臆測，本件驗傷診斷書係由醫院之專業醫師所開立，其立場實
    較諸上述證人為客觀超然，復不可能為告訴人所操控，被告亦未曾質疑該診斷書
    之真實性，實無依據上開理由判決被告無罪之餘地，請求撤銷原判決，另為適法
    之判決。惟查：、告訴人乙○○於八十九年十月十二日偵查中指稱：「（問：
    事情經過？）他（指被告丙○○）長期打我，最近一次是前幾天，在「家裡」打
    我（庭呈診斷證明書影本）」、「（問：如何打你？）用不明的東西打我，我看
    不清楚是什麼東西」、「驗傷單之傷勢就是前幾天打的」等語，而本件起訴書所
    載之乙○○係在「臺中縣太平市○○路路邊」遭丙○○「出手」毆打，致使乙○
    ○左眼眼皮瘀血、右眼眼皮瘀血、上下唇瘀傷、腹部挫傷、頭皮血腫等傷害，其
    傷害之地點及傷害之方式完全不符（詳見臺灣臺中地方法院檢察署八十九年度發
    查字第一○五三號卷第五頁背面），告訴人之指訴顯有前後不一，是公訴意旨認
    本件被告傷害犯行業經告訴人指述歷歷，即有誤會。、證人林鳳梅及蔡知庭於
    告訴人所稱遭被告毆打時，據告訴人乙○○於八十九年十月十二日偵查中指稱：
    「（問：他『指被告丙○○』打你時有無他人在場？）有鄰居及吳曉莉有看見，
    我母親（指林鳳梅）也在場」等語（詳見臺灣臺中地方法院檢察署八十九年度發
    查字第一○五三號卷），另告訴人乙○○於九十年三月一日原審調查時復指稱：
    「當天是用紅棉線要量我身體，我三妹妹抓住我讓我媽媽量，當時我同學吳曉莉
    要回家，當時我是被我媽媽和三妹妹抓到我，我是靠吳曉莉的幫忙才走出去，之
    後我就陪吳曉莉回家，我陪吳曉莉回家後，我往回走，那時吳曉莉因忘了拿東西
    所以又走回來，就在大興路遇到我父親，那時我母親及我第二位妹妹也在場」等
    語（詳見原審臺灣臺中地方法院九十年度易字第五六六號第二十三號卷第二十三
    頁），告訴人本身既指稱林鸞梅及其二妹在場，檢察官據告訴人乙○○請求上訴
    意旨認證人林鳳梅、蔡知庭於告訴人指稱遭被告毆打時，並未在場，亦有誤會。
    、再按檢察官據告訴人乙○○請求上訴意旨認證人林鳳梅、蔡知庭係被告之妻
    、女，所為證述，顯為曲意迴護被告，惟如前所述證人林鳳梅、蔡知庭於原審審
    理時一致證稱：當日在路邊因為告訴人當場辱罵被告，被告生氣才打告訴人二個
    耳光，並未看到被告有再毆打告訴人其他身體部位等情（詳見原審臺灣臺中地方
    法院九十年度易字第五六六號第二十三號卷第七十三頁、第八十八頁背面）；核
    與證人即接獲報案前往現場處理之坪林派出所警員洪瑋隆於原審調查時證稱：發
    現是告訴人父母要帶告訴人回去，去時看到告訴人坐在地上，未看到告訴人有外
    傷，告訴人也未說被打到不能站起來，在場親戚及妹妹都勸她回家，可是她不回
    去，是被告自己報案，因為告訴人先前有行方不明之紀錄等語（詳見原審審理卷
    第七十三頁背面、第七十四頁）、證人吳曉莉證稱：案發當日告訴人載伊返家，
    因為告訴人有半年多沒回家，要伊陪她回去，回她家，就在她房間內講話，後來
    她與妹妹吵架，她媽媽、爸爸隨後也返家，媽媽要拿紅綿線量她身體，告訴人反
    抗，不讓媽媽量，有些爭吵，但未有人動手，伊在旁邊要拉走告訴人，後來告訴
    人去伊住處，告訴人父母也接著一起來，在便利商店前被告及告訴人母親要拉告
    訴人回家，但告訴人不肯回家，一直反抗，當時伊就在告訴人旁邊，並未看到任
    何人毆打告訴人，也沒看到她有任何傷勢，告訴人當時也知道伊在場，但她並未
    向伊求救等語、證人即吳曉莉母親林秀美證稱：當時伊只是要叫吳曉莉回家，並
    未看見被告毆打告訴人等語相符，是檢察官據告訴人乙○○請求上訴意旨認定證
    人林鳳梅、蔡知庭係被告之妻、女，所為證述，係為曲意迴護被告等語，復有誤
    會。、另檢察官據告訴人乙○○請求上訴意旨告訴人於翌日始前往醫院驗傷，
    告訴人已陳明係遭被告等家人留置在家之故，且其驗傷時間與案發時間僅隔一日
    ，按一般被害人於受傷後，常並未立即思考或決定採取告訴等司法途逕，故衡諸
    社會常情，告訴人於遭毆後翌日驗傷，並無不合理之處，再者八十九年十二月二
    十日告訴人遭割傷手部一事，與本案然不同，豈能與本案是否能形成心證混為
    一談？且原審以被告為告訴人之父，即不能委由友人傷害告訴人，不論該部分實
    情如何，其論斷顯出於臆測，本件驗傷診斷書係由醫院之專業醫師所開立，其立
場實較諸上述證人為客觀超然，復不可能為告訴人所操控，被告亦未曾質疑該診
    斷書之真實性，實無依據上開理由判決被告無罪之餘地，惟按原審係以：案發當
    時告訴人僅遭被告毆打耳光二下，已如前述，衡情自無可能受有腹部挫傷、頭皮
    血腫等嚴重傷勢。且據告訴人直承案發當日伊遭被告及母親強行帶回後，一直關
    到翌日，才由妹妹蔡知庭開門將伊救出，伊才前往澄清醫院就診一情，非但與證
    人蔡知庭證稱：案發翌日告訴人說要外出找工作，伊本來要陪她去，但她說不用
    ，出去後就沒再回來，告訴人房門並未上鎖等語，及證人林鳳梅證述：案發翌日
    中午吃過飯後，約下午約一點至二點左右，告訴人說要去找工作就沒再回來等詞
    不符，且八十九年十二月二十日告訴人遭割傷手部一事，與本案固不相及，惟原
    審論斷意旨係以：以告訴人堅稱本案案發當日確實遭被告毆打，告訴人不可能於
    檢察官偵訊及本院審理時不主動將此部分情節供出，反於原審提示病歷表並告以
    要旨時，始為上開陳詞之理，原審指出告訴人指述不合常理之處，核無違誤，至
    於告訴人所指被告長期毆打伊致伊受傷一節，因本件起訴所載之傷害事實未能證
    明，原審業已詳細指明無從加以認定是否有其他長期毆打之事實，從而被告是否
    有其他長期毆打之事實，應由檢察官另行偵辦，亦非原審所得予以審究，檢察官
    據告訴人乙○○請求上訴，為無理由，應予駁回。
據上論斷，應依刑事訴訟法第三百六十八條，判決如主文。
本案經檢察官甲○○到庭執行職務。
中      華      民      國      九十       年     九      月     六     日
                                臺灣高等法院臺中分院刑事第三庭
                                      審判長法  官  方  艤  駐
                                            法  官  劉  連  星
                                            法  官  胡  忠  文
右正本證明與原本無異。
不得上訴。
                                            書記官  粘  銘  環
中      華      民      國      九十       年     九      月     六     日
                                                                        Ｒ


司法院資訊處製作；財團法人民間司法改革基金會備份。
